【裁判字號】    96,財管,128
【裁判日期】    970116
【裁判案由】    選任遺產管理人
【裁判全文】
臺灣臺南地方法院家事裁定            96年度財管字第128號
聲  請  人  遠東國際商業銀行股份有限公司
法定代理人  丙○○
代  理  人  甲○○
上聲請人聲請為被繼承人乙○○選任遺產管理人事件，本院裁定
如下：
    主      文
選任財政部國有財產局臺灣南區辦事處臺南分處為被繼承人乙○
○（女，民國○○○年○月○○○日生，身分證統一編號：Ｚ0
00000000號）之遺產管理人。
聲請程序費用新臺幣壹仟元由被繼承人乙○○之遺產負擔。
    理      由
一、按繼承人均拋棄其繼承權者，準用關於無人承認繼承之規定
    ，民法第1176條第6項定有明文。又繼承開始時，繼承人之
    有無不明，而不能依民法第1177條選定遺產管理人時，得由
    利害關係人聲請法院選任之。民法第1178條第2項亦有明文
    規定。揆諸前揭規定意旨，於繼承人皆拋棄其繼承權，無人
    繼承時，亦應許利害關係人聲請法院選任遺產管理人，俾為
    遺產之處置。
二、本件聲請意旨略以：被繼承人乙○○生前向聲請人借款新台
    幣3,800,000元，並提供其所有位於高雄市○○區○○段第
    1403之1地號、高雄市○○區○○段6428建號 (含共同部分
    高雄市○○區○○段6568建號)之房屋，設定本金最高限額
    抵押權。嗣被繼承人自民國96年1月15日後即未再繳納本息
    。後被繼承人於96年2月16日死亡，其繼承人均已向鈞院聲
    明拋棄繼承，致被繼承人之遺產無人繼承，其親屬會議亦未
    於繼承開始起1個月內選任遺產管理人，為利拍賣程序之進
    行，爰聲請鈞院選任財政部國有財產局臺灣南區辦事處為遺
    產管理人等語。
三、經查：聲請人主張之上開事實，業據提出被繼承人之除戶謄
    本、土地登記第二類謄本、建物登記第二類謄本、貸款契約
    書、他項權利證明書、抵押權設定契約書、繼承系統表、本
    院96年3月26日慧家寅96年度繼字第443號准予備查函為憑（
    均影本），復經本院依職權調閱上開卷宗核閱無誤，堪信為
    真實。查被繼承人之繼承人均已聲明拋棄繼承權，而聲請人
    為被繼承人之債權人，其以利害關係人身分聲請選任被繼承
    人之遺產管理人，自屬合法，應予准許。
四、按公示催告期限屆滿，無繼承人承認繼承時，其遺產於清償
    債權，並交付遺贈物後，如有剩餘，歸屬國庫；又按非公用
    國有財產以財政部國有財產局為管理機關，民法第1185條、
    國有財產法第12條分別定有明文。本件被繼承人乙○○之繼
    承人均已拋棄繼承權，且函覆不願意擔任被繼承人乙○○遺
    產管理人，足見渠等對被繼承人遺產之處置已漠不關心，而
    被繼承人之遺產，倘無人承認繼承時，於清償債權，交付遺
    贈物後，將歸屬國庫，故為使遺產之處置順利進行，並考量
    遺產管理之專業性與公平性，本院認選任財政部國有財產局
    為被繼承人之遺產管理人為適當。至國有財產局臺灣南區辦
    事處雖提出司法院74年10月15日 (74)院臺廳一字第05786號
    函，主張關於被繼承人之遺產管理人宜儘量避免選任財政部
    國有財產局為遺產管理人，惟該函並非謂不得選任其為遺產
    管理人，且該函對於法院亦無拘束力，自不得僅以該函，遽
    謂絕對不得選任財政部國有財產局為遺產管理人。次查被繼
    承人生前最後住所為臺南縣大內鄉環湖村2鄰環湖21號，就
    區域與其他行政上程序之便利性考量，宜由財政部國有財產
    局臺灣南區辦事處臺南分處擔任遺產管理人為佳，且依財政
    部為執行遺產管理人職務所定頒之「代管無人承認繼承遺產
    作業要點」，其中第3點規定「本要點之執行事項，除另有
    規定外，概由繼承開始時，被繼承人住所地之法院所在地之
    辦事處處理之。前項管轄法院與遺產所在分屬兩個以上辦事
    處管轄時，由前項管轄法院所在之辦事處辦理之；但不動產
    之管理、變賣或涉訟事項，得委任該遺產所在之辦事處代理
    之。」是所有財政部國有財產局所屬各地區辦事處、分處等
    處理遺產事件，皆有明確法令依據可循，財政部國有財產局
    有分支機構「財政部國有財產局臺灣南區辦事處臺南分處」
    ，可就近處理被繼承人之遺產管理事宜，故應由財政部國有
    財產局臺灣南區辦事處臺南分處執行被繼承人之遺產管理人
    職務，以符合經濟原則，並符法制。
五、依非訟事件法第157條，裁定如主文。
中    華    民    國    97    年    1     月    16    日
                  家事法庭  法  官  林富郎
上為正本係照原本作成。
如不服本裁定，應於裁定送達後10日內向本院提出抗告狀（附具
繕本），並應繳納抗告費新台幣1000元。
中    華    民    國    97    年    1     月    16    日
                            書記官  劉毓如


司法院資訊處製作；財團法人民間司法改革基金會備份。
